【裁判字號】    99,選上訴,2068
【裁判日期】    991123
【裁判案由】    違反公職人員選舉罷免法
【裁判全文】
臺灣高等法院臺中分院刑事判決      99年度選上訴字第2068號
上  訴  人  臺灣彰化地方法院檢察署檢察官
被      告  賴雅鑒
選任辯護人  陳昭全律師
上列上訴人因違反公職人員選舉罷免法案件，不服臺灣彰化地方
法院99年度選訴字第44號中華民國99年9 月17日第一審判決（起
訴案號：臺灣彰化地方法院檢察署99年度選偵字第43號、第47號
），提起上訴，本院判決如下：
    主  文
上訴駁回。
    事實及理由
一、本案經本院審理結果，認第一審判決認事用法及量刑均無不
    當，應予維持，並引用第一審判決書記載之事實、證據及理
    由（如附件）。
二、檢察官上訴意旨略稱：(一)按刑法第59條酌減其刑之規定，係
    以犯罪情狀顯可憫恕者為前提，本案被告身為鄉民代表候選
    人時，對於政府機關一再宣導候選人不得行賄選民，及候選
    人行賄選民係犯罪行為，當知之甚詳，其明知故犯，行賄有
    投票權之選民，實難認為有符合犯罪情狀顯可憫恕者之情形
    ，原審以被告辭去鄉民代表、有宿疾、年事已高恐無法負荷
    服刑等理由而依刑法第59條酌減其刑，殊非無審酌餘地。(二)
    縱認被告所為符合犯罪情狀顯可憫恕者之情形，並給予被告
    緩刑，然被告身為候選人竟犯投票行賄罪，犯罪情節重大且
    嚴重破壞選風，原審竟僅褫奪被告公權4 年，是否適當殊無
    審酌餘地；另公職人員選舉罷免法關於投票行賄罪係係最輕
    本刑為3 年以上之重罪，此為立法者制定法律時刻意讓犯投
    票行賄者沒有緩刑之機會，若以刑法第59條規定讓被告獲緩
    刑之寬典，則以被告犯罪情節重大且判處2 年之刑度，原不
    可能緩刑但可獲得緩刑之寬典考量，如參考有期徒刑得易科
    罰金係以1日最低以新台幣（下同）1000元計算（有期徒刑2
    個月易科罰金換算係6 萬元、24個月換算係72萬元、36個月
    換算係108 萬元），情節輕微之加重竊盜罪、業務侵占罪在
    判處最低刑度有期徒刑6 月，易科罰金均要繳18萬元，然原
    審在被告所犯係最輕本刑3 年以上重罪之情形下，僅要求被
    告緩刑付條件需支付國庫40萬元，顯然過低，是否能讓被告
    有所警惕、讓一般社會大眾接受，殊非無審酌餘地，爰依法
    提起上訴，請求撤銷原判決，更為適當合法之判決等語。
三、按刑法第59條規定，犯罪之情狀顯可憫恕，認科以最低度刑
    仍嫌過重者，得酌量減輕其刑，同法第57條規定，科刑時應
    以行為人之責任為基礎，並審酌一切情狀，尤應注意下列事
    項（共10款），為科刑輕重之標準，兩條適用上固有區別，
    惟所謂「犯罪之情狀」與「一切情形」云云，並非有截然不
    同之領域，於裁判上酌減其刑時，應就犯罪一切情狀（包括
    第57條所列舉之10款事項），予以全盤考量，審酌其犯罪有
    無可憫恕之事由（即判例所稱有特殊之原因與環境等等，在
    客觀上足以引起一般同情，以及宣告法定低度刑，是否猶嫌
    過重），以為判斷。故適用第59條酌量減輕其刑時，並不排
    除第57條所列舉10款事由之審酌，惟其程度應達於確可憫恕
    ，始可予以酌減（參照最高法院70年度第6 次刑事庭會議決
    議）。又量刑輕重，係屬事實審法院得依職權自由裁量之事
    項，苟已斟酌刑法第57條各款所列情狀而未逾越法定刑度，
    不得遽指為違法；在同一犯罪事實與情節，如別無其他加重
    或減輕之原因，下級審法院量定之刑，亦無過重或失輕之不
    當情形，則上級審法院對下級審法院之職權行使，原則上應
    予尊重（參照最高法院72年臺上字第6696號判例、75年臺上
    字第7033號判例及85年度臺上字第2446號判決意旨）。
四、經查，原審量刑時已審酌：(一)被告賴雅鑒雖未於偵查中自白
    犯行，惟於原審審理時坦承不諱，且主動辭去鄉民代表職務
    ，並自述因腰椎椎間盤突出之宿疾，無法久站或久坐，又年
    事已高，恐無法負荷在獄中服刑之艱難生活，有其所提出之
    辭職書、秀傳醫院及台北榮民總醫院診斷證明書為佐，且衡
    以被告參與地方基層選舉之犯罪情節、年老體衰之身體狀況
    、辭職認錯之犯後態度，認縱處以公職人員選舉罷免法第99
    條第1項之最低法定本刑即有期徒刑3年，仍實屬情輕法重，
    在客觀上尚足以引起一般之同情，即有堪資憫恕之處，因認
    依其情狀處以相當之有期徒刑，已足以懲儆，並可達防衛社
    會之目的，爰依刑法第59條之規定，就被告賴雅鑒部分酌量
    減輕其刑。(二)選舉乃民主政治最重要之表徵，須由選民評斷
    候選人之才德、品行、學識、操守、政見而選賢與能，其攸
    關國家政治之良窳甚鉅，而賄選為敗壞選風之主要根源，不
    惟抹滅實行民主政治之真意，亦影響選舉之公正性與社會之
    風氣，扭曲選舉制度尋求民意之真實性，被告賴雅鑒為圖當
    選，而逕由共同被告賴伴助為其賄選，影響選舉之公正性，
    並妨害國家民主政治之正常發展，惟念及被告並無前科，素
    行良好，及其犯罪之動機、目的、手段、生活狀況、智識程
    度，暨被告賴雅鑒於原審審理中坦承犯刑，深表悔意，犯後
    態度良好等一切情狀，量處被告有期徒刑2 年，並宣告褫奪
    公權4 年。(三)被告前未曾因故意犯罪受有期徒刑以上刑之宣
    告，有臺灣高等法院被告前案紀錄表、臺灣彰化地方法院檢
    察署刑案資料查註紀錄表附於原審卷、偵查卷內足憑，其經
    此偵、審程序教訓，應知警惕，諒無再犯之虞，原審因認被
    告所受宣告之主刑，以暫不執行為適當，併諭知緩刑5 年。
    惟另考量被告於本案之犯罪情節，認被告守法觀念顯有不足
    ，為促使其於緩刑期間內，深知戒惕，且導正其行為與法治
    之正確觀念，併依刑法第74條第2項第4款之規定宣告其於緩
    刑期間內，向公庫支付40萬元，以啟自新。經核原審判決業
    已載明被告犯罪之情狀顯可憫恕，在客觀上足以引起一般同
    情，認科以法定最低度刑仍嫌過重之理由，原審因而適用刑
    法第59條規定予以酌量減輕其刑，並無不當。檢察官上訴意
    旨指稱原審適用刑法第59條規定有所違誤，此部分上訴理由
    尚無足取。而原審量刑時審酌之上開情狀，顯已注意及考量
    刑法第57條所列舉之各款事項，所處之刑符合「罰當其罪」
    之原則，並無輕重失衡之情形，其所諭知之有期徒刑刑度、
    褫奪公權期間、緩刑期間、支付公庫之金額均屬適當，應足
    給予被告相當教訓，並給予被告改過自新之機會，亦無過於
    輕縱之情形。檢察官上訴理由指摘原審量刑過輕，此部分上
    訴理由亦不可採。是本件檢察官上訴均無理由，應予駁回。
據上論斷，應依刑事訴訟法第373條、第368條，判決如主文。
本案經檢察官劉家芳到庭執行職務。
中    華    民    國    99    年    11    月    23    日
            刑事第三庭  審判長法  官  王  增  瑜
                              法  官  廖  柏  基
                              法  官  唐  光  義
以上正本證明與原本無異。
如不服本判決應於收受送達後十日內向本院提出上訴書狀，其未
敘述上訴理由者，並得於提起上訴後十日內向本院補提理由書（
均須按他造當事人之人數附繕本）「切勿逕送上級法院」。
                              書記官  呂  安  茹
中    華    民    國    99    年    11    月    23    日

司法院資訊處製作；財團法人民間司法改革基金會備份。
